【裁判字號】    99,重上更(六),65
【裁判日期】    991028
【裁判案由】    違反貪污治罪條例
【裁判全文】
臺灣高等法院臺南分院刑事判決    99年度重上更(六)字第65號
上  訴  人  臺灣雲林地方法院檢察署檢察官
被      告  張基坤
選任辯護人  高進棖律師
被      告  林家君
選任辯護人  蔡碧仲律師
            張宗存律師
            陳振榮律師
上列上訴人因被告等違反貪污治罪條例案件，不服臺灣雲林地方
法院88年度訴字第185號中華民國89年10月18日第一審判決（起
訴案號：臺灣雲林地方法院檢察署88年度偵字第1943號、第2489
號），提起上訴，判決後，經最高法院第六次發回更審，本院判
決如下：
    主  文
原判決關於張基坤、林家君部分撤銷。
張基坤共同依法令服務於國家所屬機關而具有法定職務權限人員
，利用職務上機會詐取財物，處有期徒刑伍年，褫奪公權年。
林家君與依法令服務於國家所屬機關而具有法定職務權限人員，
共同利用職務上機會詐取財物，處有期徒刑肆年，褫奪公權貳年
。
    事  實
一、張基坤係財政部國有財產局臺灣中區辦事處雲林分處（下稱
    國有財產局雲林分處）書記，負責國有土地勘查、估價業務
    ，係依法令服務於國家所屬機關而具有法定職務權限人員。
    緣民國87年8月初，雲林縣西螺鎮民高文利欲申請承租其所
    佔用雲林縣西螺鎮○○段791－4號國有土地，廖福源（經本
    院更(三)審判處有期徒刑七年，褫奪公權四年確定）得悉上情
    ，即向高文利表示可居間介紹任職於國有財產局雲林分處之
    張基坤與高文利結識，數日後廖福源即夥同張基坤前往雲林
    縣西螺鎮○○里○街路七十三號高文利所經營之「紅蟳小吃
    部」，與高文利見面，張基坤明知高文利所佔用雲林縣西螺
    鎮○○段791－4號國有土地上建築物，係於58年1月27日（
    起訴書誤載為57年）國有財產法公佈後始行加蓋，不符合國
    有財產局有關申請承租規定，張基坤竟於87年8月中旬，夥
    同廖福源共同前往「紅蟳小吃部」，由張基坤向高文利表示
    需準備戶籍謄本、土地登記簿謄本、地籍圖及印鑑證明等相
    關資料，以便辦理申請承租前開國有土地，當日中午高文利
    為感謝張基坤及廖福源協助，即由高文利在雲林縣西螺鎮「
    天送餐廳」及「櫻花茶藝ＫＴＶ」招待張基坤、廖福源前往
    飲宴。至87年8月19日，張基坤即偕同其同居女友林家君前
    往「紅蟳小吃部」，向高文利取得戶籍謄本、土地登記簿謄
    本、地籍圖、印鑑證明及印章等相關資料，再由林家君書立
    申請書、切結書後，於翌（20）日至國有財產局雲林分處送
    件，經國有財產局雲林分處建檔編號後，即交由張基坤負責
    勘查。
二、張基坤基於公務員登載不實公文書之概括犯意，明知雲林縣
    西螺鎮○○里○街路73號主建物未坐落於西螺段791－4號國
    有土地上，竟於87年8月28日繪製職務上所掌管之國有土地
    勘查表及使用現況略圖時，將791－4號土地內斜線部分列為
    新街路73號主建物坐落位置面積達48平方公尺，而為不實之
    登載。嗣因廖福源迭向張基坤、林家君表示：高文利是隻「
    肥羊」，其所委託申請承租案件，可向高文利索取新台幣（
    下同）30萬元等語，張基坤、林家君與廖福源即基於張基坤
    係國有財產局臺灣中區辦事處雲林分處書記，乃依法令服務
    於國家所屬機關而具有法定職務權限人員，負責國有土地勘
    查之職務，可利用該職務上之機會向高文利詐欺取財之犯意
    聯絡，共同意圖為自己不法之所有，廖福源且屢以需錢孔急
    為由，催促張基坤、林家君儘速向高文利索取三十萬元，張
    基坤即夥同林家君於87年9月2日下午前往「紅蟳小吃部」，
    以「需款疏通內部」為由，而向高文利索取10萬元，高文利
    誤信為真不疑有他，即如數交付，張基坤、林家君取得款項
    後，即返回國有財產局雲林分處辦公室外，由林家君將其中
    五萬元交予廖福源收受。迄87年10月下旬某日，張基坤、林
    家君復以高文利所申租國有土地「另有西螺鎮廣福宮管理委
    員會亦辦理申請承租為阻止廣福宮獲得承租」為由，再向高
    文利索取3萬元，高文利亦陷於錯誤如數給付。張基坤復基
    於同一不實登載公文書之概括犯意，明知雲林縣西螺鎮○○
    里○街路73號主建物未坐落於西螺段791－4號國有土地上，
    竟於87年11月21日在其職務上掌管之國有土地勘查表及使用
    現況略圖上，將791－4號土地內繪製斜線部分列為新街路73
    號主建物坐落位置，建物面積達56平方公尺、使用面積為86
    平方公尺，而為不實之登載。嗣因得悉廖福源向國有財產局
    政風室檢舉張基坤向高文利索賄十三萬元，乃於88年2月4日
    以林家君名義委由簡承佑律師事務所以存證信函通知高文利
    取回前開被詐取之十三萬元，高文利並已取回上開十三萬元
    。
三、案經法務部調查局雲林縣調查站移送臺灣雲林地方法院檢察
    署檢察官偵查起訴。
    理  由
壹、證據能力部分：
一、按刑事訴訟法上「證據排除原則」，係指將具有證據價值，
    或真實之證據因取得程序之違法，而予以排除之法則。偵查
    機關違法偵查蒐證適用「證據排除原則」之主要目的，在於
    抑制違法偵查、嚇阻警察機關之不法，其理論基礎，來自於
    憲法上正當法律程序之實踐，鑒於一切民事、刑事、行政、
    懲戒之手段，尚無法有效遏止違法偵查、嚇阻警察機關之不
    法，唯有不得已透過證據之排除，使人民免於遭受國家機關
    非法偵查之侵害、干預，防止政府濫權，藉以保障人民之基
    本權，具有其憲法上之意義。此與私人不法取證係基於私人
    之地位，侵害私權利有別。蓋私人非法取證之動機，或來自
    對於國家發動偵查權之不可期待，或因犯罪行為本質上具有
    隱密性、不公開性，產生蒐證上之困窘，難以取得直接之證
    據，冀求證明刑事被告之犯行之故。而私人不法取證並無普
    遍性，且對方私人得請求損害賠償或訴諸刑事追訴或其他法
    律救濟機制，無須藉助證據排除法則之極端救濟方式將證據
    加以排除，即能達到嚇阻私人不法行為之效果，如將私人不
    法取得之證據一律予以排除，不僅使犯行足以構成法律上非
    難之被告逍遙法外，而私人尚需面臨民、刑之訟累，在結果
    上反而顯得失衡，且縱證據排除法則，亦難抑制私人不法取
    證之效果。是偵查機關「違法」偵查蒐證與私人「不法」取
    證，乃兩種完全不同之取證態樣，兩者所取得之證據排除與
    否，理論基礎及思維方向應非可等量齊觀，私人不法取證，
    難以證據排除法則作為其排除之依據及基準，應認私人所取
    得之證據，原則上無證據排除法則之適用。惟如私人故意對
    被告使用暴力、刑求等方式，而取得被告之自白（性質上屬
    被告審判外之自白）或證人之證述，因違背任意性，且有虛
    偽高度可能性，基於避免間接鼓勵私人以暴力方式取證，例
    外地，應排除該證據之證據能力（最高法院97年度台上字第
    4889號判決參照）。又依通訊保障及監察法第29條第3款之
    規定「監察者為通訊之一方或已得通訊之一方事先同意，而
    非出於不法目的者，不罰。」是通訊之一方非出於不法目的
    之錄音，所取得之證據，即無證據排除原則之適用（最高法
    院92年度台上字第2677號、94年度台上字第716號判決參照
    ）。經查，本件卷附之於87年12月間高文利與本院前審同案
    被告廖福源間之對話，業經對話之一方即廖福源予以錄音，
    前開錄音之內容為確認高文利與廖福源、被告張基坤間有關
    申請承租國有791－4土地地號等事，且錄取錄音帶之目的係
    為保留廖福源與高文利間對話過程之證據，均【非出於不法
    之目的，且非出於暴力、刑求等方式而取得】，整個過程，
    對話順暢、語氣平順，並經本院前審勘驗上開錄音帶結果認
    ：錄音帶譯文與錄音內容大致相同，只是錄音帶譯文（詳第
    2489號偵卷第57頁）較為簡略等情，有勘驗筆錄在卷可參（
    本院更(五)審卷第195頁）。次查，廖福源於原審證稱：「（
    錄音當時高文利所說的話是否出於他的自由意識下所述？）
    當時是高文利辦外燴回來到他店裡，沒有作生意，我在和楊
    士松約他出來到西螺鎮○○○路與大同路口】的薑母鴨店吃
    薑母鴨，三個人在吃的過程中，高文利自己講出來我介紹他
    認識的國有財產局張仔已拿了13萬元走了，不知道辦的成或
    辦不成，高文利當時所說的話詳細內容如錄音帶，整個過程
    中，高文利是出於自由意識下所述。」（原審卷一第145頁
    ），核與證人楊士松於原審證稱：「（當天在前後錄音過程
    中，高文利意識是否清楚？）高文利好像是喝了一點酒之後
    才到西螺一間帝王薑母鴨來和我及廖福源見面。」、「（當
    時高文利在帝王薑母鴨有無喝醉酒？）沒有，當時他的意識
    及言語表達都很清楚。」（原審卷一第211頁）。另參酌證
    據排除之目的係在杜絕偵查機關之違法搜索、監聽，而未及
    於私人之合法蒐證行為，是雖廖福源事後縱有以卷附錄音帶
    與譯文向張基坤恐嚇取財，並經台灣雲林地方法院88年度易
    字第517號判處罪刑確定（詳貳、二、(二)之(2)），惟前揭錄
    音帶內容與譯文，並非證人高文利出於他人之恐嚇、脅迫所
    為之陳述，應無證據排除法則適用，依照前開最高法院判決
    意旨，前開私下錄音取得之證據（即錄音帶及其譯文），即
    具有證據能力。
二、被告以外之人於審判外之言詞或書面陳述，除法律有規定者
    外，不得作為證據。被告以外之人於檢察事務官、司法警察
    官或司法警察調查中所為之陳述，與審判中不符時，其先前
    之陳述具有較可信之特別情況，且為證明犯罪事實存否所必
    要者，得為證據。刑事訴訟法第159條第1項、第159條之2分
    別定有明文。證人高文利、張能軒調查站所為之證述，係屬
    審判外之言詞陳述，被告、辯護人不同意列為證據，且無刑
    事訴訟法第159條之2情事，自無證據能力，不得為本案證據
    。至證人廖福源於原審審理中之證詞與渠在調查站之陳述不
    符，惟證人廖福源於調查站時具體指認被告2人如何分二次
    向高文利取得十三萬元，並詳述其地點、緣由，且於詢問後
    復經證人廖福源於筆錄簽名按指印，堪信證人廖福源上開調
    查站所述均係出於其任意，並無誘導等違法取供情事，且其
    調查站中之供述為證明被告犯罪事實存否所必要，足認證人
    廖福源於警詢中之陳述具有較可信之特別情況，且為證明本
    件犯罪事實存否所必要。是就證人廖福源之調查站之陳述，
    得作為證據。
三、被告以外之人於偵查中向檢察官所為之陳述，除顯有不可信
    之情況者外，得為證據，刑事訴訟法第159條之1第2項定有
    明文。證人高文利、張能軒等人在檢察官偵訊時，業經具結
    ，且其證言，被告未主張有何顯不可信情事，自有證據能力
    ，得為本案證據。
四、被告以外之人於審判外之陳述，雖不符前四條之規定，而經
    當事人於審判程序同意作為證據，法院審酌該言詞陳述或書
    面陳述作成時之情況，認為適當者，亦得為證據。當事人、
    代理人或辯護人於法院調查證據時，知有第一百五十九條第
    一項不得為證據之情形，而未於言詞辯論終結前聲明異議者
    ，視為有前項之同意。刑事訴訟法第159條之5定有明文。證
    人即被告張基坤（就林家君部分）、林家君（就張基坤部分
    ）在調查站所為之證述，雖係屬審判外之言詞陳述，惟被告
    林家君、張基坤於本院【立於證人地位】，分別具結後證述
    情節，核與彼等於調查站所為之證述大致相符（詳本院卷第
    123頁背面至第125頁），衡之前開證人在調查站所為之證述
    ，係在自由意志下所為陳述，並親閱筆錄無訛後始簽名作成
    之情況，且該證言適為本案應審酌必要事項，自有證據能力
    ，得為本案證據。
貳、實體方面：
一、訊據被告張基坤、林家君就張基坤係財政部國有財產局臺灣
    中區辦事處雲林分處書記，負責國有土地勘查、估價業務。
    於87年8月間，雲林縣西螺鎮民高文利欲申請承租其所佔用
    雲林縣西螺鎮○○段791－4號國有土地，由張基坤承辦並負
    責勘查並製作草圖，而87年西螺鎮廣福宮申租土地亦是張基
    坤承辦。張基坤因廖福源之介紹而認識高文利，並到「天送
    餐廳」吃飯。高文利曾將之前申租土地資料拿給張基坤看過
    ，並徵詢其意見。又林家君向高文利拿取13萬元（一次10萬
    元、一次3萬元），係張基坤載林家君到高文利經營之「紅
    蟳小吃部」之時拿取的。廖福源向林家君拿取5萬元（係林
    家君向高文利拿取10萬元以後），交付地點在國有財產局雲
    林分處門口之事實，固供認不諱（見本院更(四)審卷第176至
    177頁）。惟被告張基坤、林家君均矢口否認有何犯行，被
    告張基坤辯稱：於87年8月間，高文利欲申請承租雲林縣西
    螺鎮○○段791－4號國有土地，是由伊承辦土地的勘查及估
    價，一共去勘查2次，第一次自己去勘查，帶地籍圖、皮尺
    到現場先作概略的勘查，第2次是會同地政機關辦理分割勘
    查，由地政機關以平板儀作測量。廖福源就高文利要申租國
    有地之事，並沒有告訴伊，但廖福源曾經介紹高文利與伊認
    識，曾經去「天送餐廳」吃過飯，但沒有去過「櫻花茶藝Ｋ
    ＴＶ」，在「天送餐廳」時，高文利問伊承租國有土地之條
    件，伊只是告訴他大概承租的條件，當時他沒有帶欲承租之
    土地資料，後來高文利有拿自己申請之補正資料給伊看，但
    在審理時，他沒有提出他自己申請的資料。伊與林家君曾為
    同居關係，是廖福源介紹林家君與高文利認識，而辦理本件
    高文利之申租案件，林家君去跟高文利拿13萬元情形，伊不
    清楚，但伊曾經會同林家君勘查，並載林家君到現場即紅蟳
    小吃部云云。被告林家君辯稱：伊與張基坤是同居關係，本
    件是張基坤打電話跟伊說辦理高文利申租案之申租業務，送
    件時，拜託妹妹林碧娟送件，但她沒空，所以請她先生許坤
    松送件。本件伊向高文利收取13萬元，第一次是在分割勘查
    前收10萬元，並告知高文利是要繳交補償金用的，第二次是
    因為分割後申租的面積增加，補償金額就增加，所以加收3
    萬元，這是暫收款，都有告訴他多退少補。二次都是張基坤
    載伊去，載去之後張基坤就離開，張基坤不知伊收錢的情形
    。伊向高文利收10萬元時，廖福源有跟伊借5萬元，在國有
    財產局中區辦事處雲林分處交給廖福源，張基坤不在場。本
    件伊送件後，廖福源曾經在餐敘時告訴伊，高文利是隻「肥
    羊」，可以跟他收30萬元。承辦過程中，有人檢舉，伊打電
    話到國有財產局中區辦事處雲林分處去問，他們說有人檢舉
    可能會退件，就跟高文利聯絡，高文利知道可能會退件，就
    表示把錢退還給他，伊就請簡承佑律師以律師函通知高文利
    全額取回，本來可以酌收一些交通費用，但律師建議伊花錢
    消災，所以沒有跟高文利拿取任何費用云云。
二、經查：
  (一)被告張基坤係依法令服務於國家所屬機關而具有法定職務權
    限人員：
  (1)被告張基坤原係財政部國有財產局臺灣中區辦事處雇員，於
    86年12月1日自財政部國有財產局臺灣中區辦事處派調駐雲
    林縣專員辦公室任職，於87年6月17日國有財產局雲林分處
    成立後，被告張基坤轉任書記職務，改調至國有財產局雲林
    分處第一股，被告張基坤於國有財產局雲林分處任職期間，
    主要承辦業務包含受理彰化縣田中地政事務所、北斗地政事
    務所及雲林縣斗六地政事務所、西螺地政事務所之業務轄區
    民眾申請承租、承購國有土地之現場勘測、分割、登錄、重
    劃等及相關業務，此有國有財產局雲林分處89年1月25日台
    財產中雲二第8900000453號函乙紙在卷足憑（見原審卷一第
    262頁）。是被告張基坤於國有財產局雲林分處，負責業務
    為承租、承購國有土地之「現場勘測」、「分割」、「登錄
    」、「重劃」，而非租售業務後續審查工作（屬於第二股權
    限），顯然無法決定申請承租案件之核准與否，本件高文利
    申請承租西螺段791－4號國有土地案核准與否，並非負責勘
    測業務之被告張基坤之職務範圍，合先敘明。
  (2)又被告林家君供陳：伊於87年8月19日接到張基坤電話，表
    示有一承租國有土地案件，要給伊辦理，伊與張基坤約在雲
    林縣古坑鄉○○村○○路123之6號妹妹林碧娟住處碰面，張
    基坤就把高文利辦理申租國有土地相關文件交給伊，同年8
    月20日向國有財產局雲林分處辦理送件等語（見偵查卷第24
    89號第20頁背面至21頁調查站筆錄），與被告張基坤陳稱：
    伊於八十七年八月初，經廖福源介紹認識高文利，知悉高文
    利父親以前曾辦理申租西螺段791－4號國有土地案遭退件，
    高文利有意再辦承租。隔數日後，伊再與廖福源前往高文利
    住處，告知申租國有土地需準備戶籍謄本、土地登記簿謄本
    、地籍圖及印鑑證明等相關資料，以便辦理申請承租前開國
    有土地。當日高文利為感謝伊與廖福源協助，招待前往天送
    餐廳及櫻花茶藝ＫＴＶ飲宴。同年8月19日，伊前往高文利
    住處取得戶籍謄本、土地登記簿謄本、地籍圖、印鑑證明及
    印章等相關資料，交由林家君書立申請書、切結書後，於同
    年8月20日向國有財產局雲林分處送件，經國有財產局雲林
    分處建檔編號後，即交由伊負責勘查等語（見偵查卷第2489
    號第10頁背面調查站筆錄），互核相符。另被告林家君、張
    基坤於本院【立於證人地位】，分別具結後證稱「對張基坤
    在八十八年四月十四日調查站的筆錄有何意見？（提示88年
    度偵字第2489號卷第10頁背面及第11頁，並告以要旨）證人
    林家君答：【沒有意見】。對你的調查筆錄的記載有何意見
    ？（提示調查筆錄並告以要旨）證人林家君答：原則上沒有
    意見。」、「對林家君在八十八年四月十三日調查站的調查
    筆錄有何意見？（提示88年度偵字第24 89號卷第20頁背面
    至22頁，並告以要旨）證人張基坤答：借款的部分是實在，
    是指廖福源向我借款八十萬元，至於肥羊的部分我不清楚。
    」等語（詳本院卷第123頁背面至第125頁），是被告林家君
    、張基坤上開於調查中所供情節，堪以採信（詳最高法院發
    回意旨(一)），並有承租國有非公用不動產申請書影本各乙份
    及國有財產局臺灣中區辦事處國有土地勘查表影本二份等在
    卷足資佐證(見偵查聲字298號卷第49至53頁）。
  (3)又張基坤先後於87年8月28日、87年11月21日二次前往雲林
    縣西螺鎮○○段791－4號國有土地勘查，於繪製職務上所掌
    管之國有土地勘查表及使用現況略圖時，分別將791－4號土
    地內斜線部分列為新街路73號主建物坐落位置面積達48平方
    公尺及56平方公尺，並依規定將地上房屋以鉛筆斜線表示，
    另以橙色表示圍牆內庭院一節，為被告張基坤所不否認，並
    有如附件二、三所示勘查表及使用現況略圖彩色影印本二紙
    附卷可稽（見原審卷二第124頁、第125頁）。且雲林縣西螺
    鎮○○段791－4號國有土地，登記面積為185平方公尺，嗣
    於87年10月15日（張基坤第一次87年8月28日現場履勘後）
    分割增加地號即同段791之8地號，面積縮小為86平方公尺，
    亦有土地登記簿謄本附卷可稽（見原審卷一第133頁）。
  (4)從而，堪認高文利申請承租其所佔用雲林縣西螺鎮○○段79
    1－4號國有土地，於87年8月20日至國有財產局雲林分處送
    件，經國有財產局雲林分處建檔編號後，即交由被告張基坤
    負責勘查，是本件高文利欲申租西螺段791－4號國有土地，
    被告張基坤利用其任職國有財產局雲林分處書記，負責該申
    請案件中國有土地之勘查工作，而為之主導，應可認定。
  (二)高文利分2次共計交付13萬元予被告張基坤及林家君二人，
    係為「疏通內部」及「另有西螺鎮廣福宮管理委員會亦辦理
    申請承租為阻止廣福宮獲得承租」之證據及認定之理由（詳
    本件最高法院97年度台上字第3493號發回意旨(一)）：
  (1)被告林家君先後二次前往「紅蟳小吃部」向被害人高文利索
    取十萬元、三萬元，均係與被告張基坤共同前往，業據被告
    張基坤、林家君二人供認無訛（見本院更(四)審卷第177頁）
    ，核與被害人高文利指陳情節互核相符。又證人即原審同案
    被告廖福源於調查局訊問時供述高文利曾向伊當場表示，張
    基坤在九月初與九月間，曾前來紅蟳小吃部找高文利本人，
    表示必須支付新台幣10萬元作前金之用，高文利當場也支付
    張基坤10萬元，又張基坤另表示西螺廣福宮也有意購買西螺
    鎮○○段七九一之四號土地，申購的困難度較高，還需追加
    3萬元，高文利也當場支付等語（偵卷第37、38頁），核與
    廖福源、楊士松前於87年12月間，在雲林縣西螺鎮○○○路
    與中山路口】之帝王薑母鴨店（門牌號碼大同路159號，詳
    本院卷第140-141號、第150頁背面、第155頁）與高文利談
    話所為之錄音中（詳最高法院發回意旨(四)），高文利先後陳
    稱：「他（指張基坤）說那塊地要十萬元疏通，零零星星的
    我們不管，後來就是廟那要買，他多拿三萬元說如果廟要買
    ，他不讓廟買」、「那就是那天，他把我拿三萬，張基坤說
    是要給廟那邊的。說財政那要的」、「我叫他（指張基坤）
    辦以前，我就已經辦過了，都辦不成。」、「問：那你十三
    萬拿給張基坤買地？沒有啦，那是要給張吃紅的，要【疏通
    內部】的。買賣歸買賣。」、「問：你錢交給張基坤還是
    他鬥陣的（即同居人，指林家君）？答：【張的拿的】」等
    語，互核相符，有錄音帶一捲及譯文附卷可參（第2489號偵
    卷第57頁），且西螺鎮廣福宮管理委員會確於87年10月13日
    提出承租國有土地西螺段791－4地號之申請，亦有申請書一
    紙附卷可參（第2489號偵卷第57頁）。
  (2)至於廖福源為上開錄音行為（實際由楊士松操作小型錄音機
    ，詳原審卷一第211頁）之「動機」及事後處理之過程，業
    據廖福源於本院具結證稱：「（在薑母鴨店錄音的時候有幾
    個人在場？）我、楊士松、高文利三個人。（為何你要帶錄
    音機？）因為張基坤欠我一筆錢，我多次催討他都不理我，
    在那時候我有介紹高文利去承租國有地，高文利向我抱怨張
    基坤拿了十三萬元不辦事，然後說那是我介紹的，要我負責
    任要討回來。（為何楊士松會陪你去錄音？）因為錄音機是
    我向刑事組借的。（分局的錄音機是公物，借用要有一定的
    程序，何人借你的？）因為我是向調查站在分局的調查員報
    備，調查員叫我要拿錄音機蒐證才能作證，所以我才會向分
    局刑事組借用，而且用公家的錄音機比較有公信力，如果用
    私人的就比較沒有公信力，所以我才會向刑事組借用，錄音
    帶是我自己的。向何人借的我已經忘記了，因為我與刑事組
    關係很好。（錄音後你如何處理？）我拿去給店家拷貝。拷
    貝二份，一份我送去中區國有財產局的政風室檢舉。（你錄
    音完後有無馬上送？）有的，我隔天就有寄送。（另一份？
    ）我是到雲林調查站駐西螺辦事處作筆錄的時候提出。（八
    十八年間，是否有拿這個錄音帶向張基坤恐嚇而被判刑？）
    我有向張基坤恐嚇被判刑，【不過不是拿這個錄音帶向他恐
    嚇的】；我是八十六年我有一個土地被拍賣，我怕流標，所
    以才叫張基坤等三個人去參與分配，他拿到錢之後，就避不
    見面，這個時候我剛好介紹高文利給他認識，他向高文利拿
    十三萬元，結果他送件三個多月都沒有消息，我要向他要債
    也找不到他。」等情（詳本院卷第150-152頁），足見廖福
    源對高文利私下錄音之動機並非用以對被告張基坤恐嚇取財
    ，而係用以檢舉被告張基坤對高文利所為之不法行為，其顯
    非出於不法目的之錄音，係合法之蒐證行為，是該錄音帶與
    譯文即【具有證明力】，至為灼然（詳最高法院發回意旨(四)
    ）。又依台灣雲林地方法院88年度易字第517號刑事判決犯
    罪事實欄所載「緣廖福源於民國八十五年間，因積欠抵押權
    人邱慶修新台幣（下同）一百三十八萬元、普通債權人羅素
    香二百三十萬元、簡雅玲七百萬元，致其所有坐落雲林縣西
    螺鎮○○段第三七一、三七一之五、一○○九、一○一○地
    號四筆土地遭債權人聲請本院以八十六年度執字第一一九七
    號查封拍賣，廖福源為求減少損失，及取回部分不動產拍賣
    價金，明知未積欠張基坤債務，竟與張基坤共謀，簽發如附
    表所示內容不實之本票五紙，面額共計六百八十萬元交付張
    基坤，由張基坤持向本院聲請裁定，經本院以八十五年度票
    字第九二八號裁定准予強制執行，再由張基坤持以向本院聲
    請參與分配，並自己繳交執行費四萬七千六百元，嗣上開不
    動產以三百九十七萬零七百元拍定，因張基坤不實之參與分
    配，使張基坤分配取得執行費四萬七千六百元，債權本息八
    十九萬七千零四十九元之不法款項，同時普通債權人羅素香
    、簡雅玲分別受償不足二百四十八萬二千三百五十七元、七
    百四十五萬四千九百六十九元，詎張基坤取得上開本息金額
    後，竟不將該款項交付廖福源，雖經廖福源屢次催討，均置
    之不理，廖福源因之心有不甘（此部分另移送檢察官偵辦）
    。因廖福源得知張基坤任職國有財產局雲林分處期間收受高
    文利賄賂案件（本院八十八年度訴字第一八五號另案審理中
    ），正由法務部調查局雲林縣調查站調查中，廖福源與華至
    中（經傳未到，本院另行審結）、趙子傑、洪吉章、陳重光
    共同意圖為自己不法之所有，於八十八年三月間，【將張基
    坤受賄及民事執行之債務資料交付趙子傑】，囑託趙某等四
    人索討前開不法之分配款，約定事成之後，趙某等四人可分
    得四成傭金。…」等情（詳本院卷第298-300頁），核與廖
    福源上開於本院證述情節相符，可知廖福源對高文利私下錄
    音之時間87年12月間，與上開恐嚇取財案之犯罪時間88年3
    月間，相隔已有3個月之久，是縱認廖福源「事後」有以所
    謂張基坤受賄之資料之卷附錄音帶向張基坤恐嚇取財（惟廖
    福源上開於本院證述時否認之，依本案之88年度偵字第1943
    號、第2489號起訴書所載，應係指「檢舉書」），並經台灣
    雲林地方法院88年度易字第517號判處罪刑確定，因廖福源
    該案主要目的係要向張基坤討回不法之分配款，乃以所謂張
    基坤受賄之資料交付趙子傑等四人用以出示張基坤俾討回不
    法之分配款，殆可想像，是亦不影響本院上開對該錄音帶與
    譯文具有證明力之認定。
  (3)另參酌卷附之建物登記謄本、建造執照及使用執照（見原審
    卷一第159頁、第185至186頁）之記載可知，雲林縣西螺鎮
    ○○里○街路73號主建物，係於67年10月30日建築完成，坐
    落於雲林縣西螺段514之2、之7地號、及515之5地號，而非
    西螺段791－4號國有土地，且高文利於原審法院於89年1月
    20日履勘現場時，亦稱：位於雲林縣西螺鎮○○里○街路73
    號西側與該屋連接之磚木造平房（即鐵皮屋頂之倉庫，其中
    西半部係坐落在雲林縣西螺鎮○○段791之4號國有土地上如
    附件一複丈結果圖Ａ部分所示之位置，東半部則坐落在雲林
    縣西螺鎮○○段514之7號土地上），係雲林縣西螺鎮○○里
    ○街路73號房屋興建完成後才加蓋出來的等語（見原審卷一
    第250頁背面至265頁），從而高文利【明知】附件一複丈結
    果圖Ａ部分所示（即鐵皮屋頂之倉庫，見原審卷一第265頁
    ），係在【67年10月30日以後所興建】，已在58年1月27日
    國有財產法公布施行後，顯然不符合國有財產局申請承租規
    定至明。
  (4)又高維鎮（即高文利之父）於78年間因在前開國有土地上加
    建磚木造平房、豬舍使用，而向國有財產局駐雲林縣專員辦
    公室辦理申請承租，經勘查高維鎮佔用前開國有土地面積為
    27平方公尺，且國有財產局駐雲林縣專員辦公室於85年10月
    26日第一次寄發佔用5年（佔用期間自79年3月起至84年2 月
    止）使用補償金繳款通知書予高維鎮，並逐年寄發當年度使
    用補償金繳款通知書，高維鎮除第一次繳納追收五年使用補
    償金二萬三千七百二十八元外，餘各期均未繳納，此有國有
    財產局雲林分處89年1月15日台財產中雲二第88006711號函
    在卷足憑（詳原審卷一第227至第228頁）。足見高維鎮於【
    78年間】申請承租前開國有土地時，業經該國有財產局駐雲
    林縣專員辦公室派員前往現場勘查結果，前開國有土地中僅
    有27平方公尺遭高維鎮佔用作【磚木造平房、豬舍】使用。
    然本件高文利申請承租前開國有土地時，其聲請承租範圍，
    除前開磚木造平房、豬舍（即附件一複丈結果圖說Ａ、Ｂ部
    分，見原審卷一第265頁）外，另增加堆放圓木位置（即附
    件一複丈結果圖說Ｃ部分）作為申請承租範圍，顯然附件一
    複丈結果圖說Ｃ部分所示位置，於高維鎮78年向國有財產局
    駐雲林縣專員辦公室申請承租時，尚未堆放圓木。
  (5)又高文利於申請承租前開國有土地時，既知提出在國有財產
    法公佈前，其雲林縣西螺鎮○○里○街路73號住處戶籍資料
    ，衡情高文利應知須在國有財產法公佈前即已佔用前開國有
    土地，始能申請承租，而其在附件一複丈結果圖說Ｃ部分所
    示位置所堆放圓木，既在高維鎮於78年向國有財產局駐雲林
    縣專員辦公室辦理申請承租後所堆放，亦不符合國有財產局
    有關申請承租之規定，又如前述其亦知悉附件一複丈結果圖
    Ａ、Ｂ部分並不符合國有財產局申請承租規定，逕仍申租西
    螺段791之4號國有土地如附件一複丈結果圖說Ａ、Ｂ、Ｃ部
    分所示，從而高文利分2次交付13萬元予被告張基坤及林家
    君二人，係為「疏通內部」及「另有西螺鎮廣福宮管理委員
    會亦辦理申請承租為阻止廣福宮獲得承租」無訛。高文利事
    後改稱：係交與林家君以充土地使用補償金及代辦費用云云
    （見偵字第2489號偵查卷第69頁，偵字第1943號偵查卷第34
    頁背面，第一審卷一第57頁、本院更(二)審卷第263頁），顯
    係附和被告張基坤、林家君二人之辯解，無足採信。
  (6)再者，經原審法院向國有財產局雲林分處函查民眾申請承租
    國有土地所需繳納費用，為：民眾向國有財產局申請承租國
    有土地，毋需繳納任何費用，僅於申租案通過簽訂租約時，
    國有財產局須向申租人追繳五年使用補償金及租金（租金及
    補償金之計算方式，係以當期公告地價百分之五為年租金，
    補償金亦同，但使用補償金已繳者，可扣抵）；若申租案不
    通過，即通知申租人定期繳納使用補償金。又本件高文利所
    申請承租之西螺段791－4號國有土地，先前即經其父高維鎮
    提出申請，因不符要件而遭註銷，並納入國有財產局雲林分
    處占建系統，定期寄發「使用補償金繳款通知書」等情，有
    該分處89年1月15日台財產中雲二字第88006711號函乙紙足
    參（見原審卷一第227至228頁）。以此衡之，本件高文利向
    國有財產局雲林分處申請承租國有土地，在該分處為准駁通
    知之前，並未經該分處核定應繳之使用補償金或租金，自毋
    需繳納任何費用甚明。況其父高維鎮於78年間向國有財產局
    雲林分處申請承租雲林縣西螺鎮○○段791－4號國有土地其
    中27平方公尺，既已被註銷，則國有財產局雲林分處即依「
    佔建系統」逐年寄發使用補償金繳款通知書予高維鎮，對高
    文利而言，其申請承租前開國有土地時，毋須另行繳納高維
    鎮所佔用27平方公尺範圍之逐年使用補償金。另如複丈結果
    圖說Ｃ部分所示堆放圓木，既係在78年間高維鎮向國有財產
    局申請承租後被註銷始行堆放，故高文利就如複丈結果圖說
    Ｃ部分依規定不可能獲得承租，因此國有財產局雲林分處對
    高文利佔用如複丈結果圖說Ｃ部分所示堆放圓木範圍，未經
    對申租准駁前，自亦無對高文利追繳補償金之問題。然被告
    林家君竟供稱：伊係針對分割後之雲林縣西螺鎮○○段791
    －4號國有土地（86平方公尺）全部，向高文利收取追溯五
    年使用補償金及當年度租金云云，顯有不符。故被告林家君
    所辯：伊先後二度共向高文利收取13萬元，係繳納土地使用
    補償金、代辦費用乙節，並提出計算表以資佐證云云，顯與
    事實不符。況果如林家君所辯其向高文利拿取之13萬元係供
    繳納補償金所用，而約定多退少補，亦無2次拿取之理。另
    被告張基坤供稱：該13萬元係由林家君所收受以充土地使用
    補償金及代辦費用云云，應係事後杜撰卸責之詞，亦無可採
    。至雲林縣西螺鎮○○段791－4號國有土地，本件後雖由高
    文利父子租購，亦無礙本院上揭事實之認定。
  (7)參以，被告張基坤於調查站訊問時供稱：廖福源多次向伊及
    林家君表示高文利是隻『肥羊』，他所委託申租案件，可以
    向他索取三十萬元，並多次催促伊向高文利敲詐，欲利用這
    案件向高文利索取三十萬元˙˙˙八十七年八月底九月初，
    我與林家君在斗六市『亞督西餐廳』請朋友吃飯時，席間廖
    福源再度催促伊向高文利索取三十萬元，約隔數天後伊與林
    家君在雲林縣勘查國有土地，廖福源打林家君行動電話找我
    ，表示他興建鴿舍，別人一直向他催討施工費用，急需五萬
    元現金，當時林家君與伊身上並沒有足夠的錢，【林家君就
    與伊一同前往高文利˙˙˙家】，由林家君向高文利收取十
    萬元現金，˙˙˙伊與林家君回雲林分處後，廖福源就在門
    口等我們，林家君當場就將五萬元交給廖福源˙˙˙」等語
    （見偵卷2489號卷第11頁調查站筆錄）。被告林家君於雲林
    縣調查站亦供稱：廖福源曾多次向張基坤表示高文利是隻『
    肥羊』，他所委託之申租案件，可以向他索取三十萬元，當
    時伊在場聽聞等語（見偵卷2489號卷第21頁調查站筆錄）。
    另被告林家君、張基坤於本院【立於證人地位】，分別具結
    後證稱「對張基坤在八十八年四月十四日調查站的筆錄有何
    意見？（提示88年度偵字第2489號卷第10頁背面及第11頁，
    並告以要旨）證人林家君答：【沒有意見】。對你的調查筆
    錄的記載有何意見？（提示調查筆錄並告以要旨）證人林家
    君答：原則上沒有意見，不過有部分不是事實。（那一部分
    不是事實？）有關佔用補償金的算法與實際上並不相符。（
    這個不符合，是你講的不符合，還是記載的不符合？）是記
    載的與實際不符合。（那一句不符合？提示調查筆錄並告以
    要旨）就是計算高文利承租的金額的部分與事實不符合。（
    其他的有無意見？）沒有意見。」；「對林家君在八十八年
    四月十三日調查站的調查筆錄有何意見？（提示88年度偵字
    第24 89號卷第20頁背面至22頁，並告以要旨）證人張基坤
    答：借款的部分是實在，是指廖福源向我借款八十萬元，至
    於肥羊的部分我不清楚。」等語（詳本院卷第123頁背面至
    第125頁），是被告林家君、張基坤上開於調查中所供情節
    ，堪以採信（詳最高法院發回意旨(一)）。則張基坤就林家君
    向高文利拿取十三萬元情事，顯係知情無訛，另被告張基坤
    自承，高文利就其父親之前向國有財產局辦理申租土地，因
    要件不符遭註銷一節已向被告張基坤言明，又依國有財產法
    第42條及同法施行細則第44條規定，申請承租國有基地，以
    該法施行即59年3月27日前，已實際使用為要件，被告張基
    坤復係擔任國有財產局雲林分處之書記，對於上揭規定應知
    之甚明，其猶與廖福源、被告林家君共同向被害人高文利索
    取十三萬元並詐稱係疏通費用、阻止廣福宮獲得承租費用，
    難謂無不法所有之意圖。從而被告林家君另供陳被告張基坤
    僅載其前往高文利住處，就取款一事被告張基坤不知情云云
    ，應屬迴護之詞，不足採信。
  (8)綜上，關於高文利交予被告張基坤等二人之該十三萬元款項
    ，係因被告張基坤以「疏通費用」、「另有西螺鎮廣福宮管
    理委員會亦辦理申請承租為阻止廣福宮獲得承租」為由，向
    高文利收取一節，堪以認定。另參酌前述民眾向國有財產局
    申請承租國有土地，毋需繳納任何費用，竟於國有財產局雲
    林分處為准駁通知前，即由被告林家君先後向高文利收取十
    三萬元；而有關上開廖福源所取得之五萬元之理由，被告張
    基坤與林家君之供詞並不一致，張基坤並未陳稱廖福源係向
    渠等借款五萬元（張基坤稱係廖福源要其返還拍賣所得之分
    配款，嗣後廖福源亦為附和），廖福源取得五萬元自應非真
    意向林家君借款，林家君所供廖福源向伊借款五萬元云云，
    亦非可採；從而被告張基坤於收取前揭費用後，除由前審共
    同被告廖福源取得5萬元外，並未交付其他人任何金錢，亦
    【未使用於高文利所稱之前揭用途】，亦未向國有財產局繳
    納任何費用，足見被告張基坤、林家君與廖福源確有共謀向
    高文利詐取財物之犯意聯絡及行為分擔，極臻明確。
  (三)被告張基坤登載不實公文書之部分：
  (1)被告張基坤先後於87年8月28日（第一次）及87年11月21日
    （第二次）前往雲林縣西螺鎮○○段791－4號國有土地勘查
    ，於繪製職務上所掌管之國有土地勘查表及使用現況略圖時
    ，分別將79 1－4號土地內斜線部分列為新街路73號主建物
    坐落位置面積達48平方公尺及56平方公尺，並依規定將地上
    房屋以鉛筆斜線表示，另以橙色表示依規定將地上房屋以鉛
    筆斜線表示，另以橙色表示圍牆內庭院，此有如附件二、三
    所示國有土地勘查表及使用現況略圖彩色影印本二紙附卷可
    稽（見原審卷二第124-125頁），又雲林縣西螺鎮○○里○
    街路73號主建物坐落在高維鎮所有雲林縣西螺鎮○○段514
    －7號土地上，亦有該建物登記簿謄本、原審法院勘驗筆錄
    及複丈成果圖各乙份附卷可稽（見原審卷一第250頁、第265
    頁），均已如前述。被告張基坤竟不實登載於雲林縣西螺鎮
    ○○段791－4號國有土地部分，以鉛筆斜線表示屬於雲林縣
    西螺鎮○○里○街路73號主建物，而未將房屋主建物西側簡
    陋房屋（即鐵皮屋頂磚造倉庫）及該簡陋房屋西側棚房（即
    高文利所稱先前作為豬舍使用棚房）所在位置及大小，忠實
    地畫於勘查表使用現況略圖上，致勘查表使用現況略圖與實
    際狀況出入極大，稽其目的，無非欲令審查該勘查表人員誤
    以為雲林縣西螺鎮○○里○街路73號部分主建物坐落於前開
    國有土地上，另供該屋使用之棚房及庭院亦位在前開國有土
    地上。
  (2)又證人張能軒即國有財產局雲林分處之股長於原審到庭證稱
    ：一般勘查人員勘測國有土地時，須攜帶地籍圖、皮尺、測
    距輪、比例尺等工具前往現場，以皮尺、測距輪丈量距離及
    實際坐落位置，暸解國有土地上坐落何種地上物，再將地上
    物使用情形描繪於勘查表略圖上，且勘查人員製作勘查表時
    不得使用步測方式測量距離，本件高文利申請承租前開國有
    土地，係位於都市計劃範圍內，面積不大，張基坤應用皮尺
    或測距輪測量距離，不應以步測方式測量距離等語（見原審
    卷二第130至131頁）。雖被告張基坤辯稱：因伊認為事後尚
    須經地政事務所測量分割，故勘查時始以步測方式測量距離
    ，而無法如地政人員測量那般準確云云，然觀之被告張基坤
    所製作如附件二、三所示之國有土地勘查表及使用現況略圖
    ，除繪出佔用位置外，就佔用之面積亦記載新街路73號主建
    物坐落位置面積為48平方公尺或56平方公尺，已如前述，經
    本院前審於審理時就此部份質之被告張基坤就此部份面積如
    何計算得出，被告張基坤則稱：到現場先用步測來定位，再
    用皮尺測量使用位置的長、寬相乘而來的，得知他的佔用約
    略面積等語（本院更(五)審卷第230頁），核與被告張基坤前
    揭所辯：伊以步測方式測量距離云云，前後供述不一，顯屬
    事後卸責之詞，無足採信。至被告張基坤於前開國有土地勘
    查表及使用現況略圖上故為職務上不實之登載，而有刑法第
    213條公文書不實登載之犯行，亦非僅涉詐取財物時之使用
    詐術而已。
  (3)又刑法上之行使偽造文書或登載不實文書罪，以行為人提出
    所偽造或登載之文書，本於該文書之內容有所主張，方能成
    立。本件被告張基坤先後於87年8月28日及87年11月21日，
    分別在職務上所掌西螺段791－4號國有土地勘查表及使用現
    況略圖部分為不實登載，並將上開不實之登載，持向國有財
    產局雲林分處核定一節，依證人即國有財產局雲林分處股長
    張能軒於第一審及本院上訴審所證：伊擔任第一股股長時，
    張基坤將高文利申請承租前開國有土地之勘查表送交給伊審
    核，伊只有針對地籍資料以及張基坤計算之面積來審核等情
    （見原審卷二第130頁、本院上訴卷第99頁），並有卷附張
    基坤於87年8月28日及11月21日製作之國有土地勘（清）查
    表及使用現況略圖所載（見原審卷二第124-125頁）可參，
    則張基坤於製作上開勘（清）查表及使用現況略圖後，尚須
    上陳予其股長審核，此項行為僅屬機關內部職務上之公文書
    層轉流程，尚非張基坤已對該不實之公文書內容有所主張（
    詳本件最高法院97年度台上字第3493號發回意旨(三)），從而
    此一行為與行使公務員登載不實文書罪名尚有未符，附此敘
    明。
  (四)被告張基坤是否觸犯違背職務受賄罪？一節，經查：
  (1)證人張能軒於原審復證稱：伊擔任第一股股長時，張基坤將
    高文利申請承租前開國有土地之勘查表送交給伊審核，伊只
    有針對地籍資料以及張基坤計算之面積來審核，之後因伊調
    任第二股股長，伊於審核高文利申請承租案資料時，證件尚
    能符合規定，後來伊發現西螺段791－4號國有土地產籍表上
    記載高文利父親高維鎮曾於七十八年間申請承租該筆國有土
    地，且該筆國有土地於六十七年間為空地，與國有財產法施
    行前必須佔用，始得申請承租規定不合，致被註銷退件，故
    伊乃將高文利申請承租該筆國有土地案件註銷等語（見原審
    卷二第130頁至132頁、本院上訴卷第91至第96頁）。顯然高
    文利申請承租案移至國有財產局雲林分處第二股審查時，審
    查人員根據西螺段七九一－四號國有土地產籍表上記載，即
    可發現不符申請承租要件而予註銷退件，至為明灼。
  (2)被告張基坤雖於本院供稱：「我的工作僅是將所有人的使用
    範圍及原物顯現在地籍圖上，讓二股去審核。如果沒有本件
    的檢舉案件的話，二股會核准的。」等語（詳本院卷第288
    頁背面-289頁），惟證人張能軒於本院前審結證稱：「（因
    為有人檢舉，你們才審查特別把舊案拿出來參考？若沒有人
    檢舉就通過？）不會，當時我們不知道有人檢舉，註銷後雲
    林調查站來調卷宗才知道。」等語（詳本院上訴卷第96頁）
    ，是被告張基坤上開供述係其個人意見，尚非可採。
  (3)被害人高文利縱因被告張基坤之訛詐稱「需款疏通內部」而
    交付10萬元，堪認有行賄之犯意，惟高文利並無證據足認其
    與被告張基坤有達成「製作不實之國有土地勘查表及使用現
    況略圖」之共識，否則高文利豈非要被訴行賄罪？而被告張
    基坤既向高文利訛詐稱「需款疏通內部」而收受該10萬元，
    則其應係居於行賄者而非受賄者之角色，況被告張基坤並無
    核准該筆國有土地申請承租案件之權限，且其所製作不實之
    國有土地勘查表及使用現況略圖，並非當然拘束二股之審核
    承租案是否通過之唯一資料，二股應依職權再審核其他法定
    要件是否符合，殆無疑義，否則豈非弊端叢生？是被告張基
    坤之所為，類如扮演白手套之司法黃牛般。另言之，縱被告
    張基坤並無核准該筆國有土地申請承租案件之權限，若其所
    製作不實之國有土地勘查表及使用現況略圖，有拘束二股之
    審核承租案是否通過之效力，且被害人高文利明知此情，繼
    與被告張基坤亦達成「製作不實之國有土地勘查表及使用現
    況略圖」之共識，縱然被告張基坤係向高文利訛詐稱「需款
    疏通內部」及「另有西螺鎮廣福宮管理委員會亦辦理申請承
    租為阻止廣福宮獲得承租」云云，而分別收受該10萬元、3
    萬元，且事後並未疏通內部及給付廣福宮管理委員會而全部
    供己私用，斯時被告張基坤亦應成立違背職務受賄罪，至為
    灼然，茲本案並非此情，以此衡之，因被告張基坤並無核准
    該筆國有土地申請承租案件之權限，縱其有製作不實之國有
    土地勘查表及使用現況略圖，且收受高文利交付之賄賂及不
    正利益（指接受招待飲宴部分），亦不涉及較重之違背職務
    受賄罪嫌，蒞庭檢察官認被告應成立違背職務受賄罪云云（
    詳本院卷第290頁背面），尚有誤會。
  (五)綜上所述，高文利交付給被告林家君等人之十三萬元，並非
    用以支付國有財產局佔用系爭西螺段791之4地號國有土地五
    年使用補償金或當年度租金或代書費，而係被告張基坤利用
    其勘查國有土地並製作國有土地勘查表及使用現況略圖之職
    務上機會，而與被告林家君及本院前審同案被告廖福源基於
    犯意聯絡向高文利詐得之財物。被告張基坤、林家君所為上
    開辯解均顯係事後卸責之詞，均無足取，本件事證已臻明確
    ，被告二人之犯行洵堪認定。
  (六)至於88年2月4日由簡承佑律師事務所以存證信函通知高文利
    取回前開被詐取之十三萬元部分，雖上開存證信函之寄件人
    為林家君，並非張基坤（見偵字第2489號偵查卷第32頁），
    且張基坤否認有委託簡承佑律師事務所寄發上開存證信函之
    情事（見本院更(二)審卷第81頁），然關於高文利所交付之十
    三萬元，係由張基坤、林家君及廖福源基於犯意聯絡向高文
    利詐得之財物，已如前述，此部份尚無法為被告張基坤有利
    之證明，併此敘明。另被告張基坤選任辯護人聲請履勘現場
    一節，經查，原審業已履勘現場，並有履勘筆錄附卷，已如
    前述，從而並無再次履勘現場之必要，亦併敘明。
三、新舊法比較適用之說明：
    按刑法於94年2月2日修正公布，並於95年7月1日施行，而行
    為後法律有變更者，適用行為時之法律。但行為後之法律有
    利於行為人者，適用最有利於行為人之法律，刑法第二條第
    一項定有明文，而有關新舊法之比較，應就罪刑有關之共犯
    、未遂犯、想像競合犯、牽連犯、連續犯、結合犯，以及累
    犯加重、自首減輕暨其他法定加減原因（如身分加減）與加
    減例等一切情形，本於統一性及整體性原則，綜其全部罪刑
    結果而為比較（最高法院九十五年第八次刑事庭會議決議參
    照）。經查：
  (一)95年5月30日修正、95年7月1日施行前之貪污治罪條例第二
    條所稱之「依據法令從事公務之人員」，修正後改稱「公務
    員」（貪污治罪條例第二條係配合刑法之修正而同時修正）
    ，經比較貪污治罪條例第二條修正前、後之規定，並無對被
    告有利或不利可言。按被告行為後刑法條文雖經修正，但若
    僅屬單純之文字修飾，或將實務見解或法理明文化，而不涉
    及刑罰之輕重、構成要件之變更、或其他有利、不利於行為
    人之情形者，即無庸依刑法第二條第一項之規定比較新舊法
    ，而應依一般法律適用原則，適用「裁判時法」處斷，此業
    經最高法院95年11月7日第21次刑事庭會議決議在案，是被
    告於本件為刑法第十條第二項第一款前段之「依法令服務於
    國家所屬機關而具有法定職務權限人員」。（最高法院96年
    台上字第5042號判決參照）
  (二)修正前刑法第28條共犯係規定：「二人以上共同實施犯罪之
    行為者，皆為正犯」，修正後則規定為：「二人以上共同實
    行犯罪之行為者，皆為正犯」，揆諸本條之修正理由係為釐
    清陰謀共同正犯、預備共同正犯、共謀共同正犯是否合乎本
    條規定之正犯要件。而被告二人所為上開犯行，既屬實行犯
    罪行為之正犯，則適用修正前之舊法並無不利於被告。
  (三)刑法第56條連續犯之規定業經修正後之新刑法刪除，倘依修
    正後之新法，被告先後多次犯罪行為，即應分論併罰。此刪
    除雖非犯罪構成要件之變更，但顯已影響行為人刑罰之法律
    效果，自屬法律有變更，依新法第二條第一項規定，比較新
    、舊法結果，自以適用被告行為時法律即舊法論以連續犯，
    較有利於被告。
  (四)刑法第55條後段之牽連犯規定亦經修正後之新刑法刪除，倘
    依修正後之新法，被告所為之利用職務上機會詐取財物罪及
    公務員明知不實而登載罪等犯行，即應分論併罰。此刪除雖
    非犯罪構成要件之變更，但顯已影響行為人刑罰之法律效果
    ，自屬法律有變更，依新法第二條第一項規定，比較新、舊
    法結果，自以適用被告行為時法律即舊法論以牽連犯，較有
    利於被告。
  (五)舊刑法第37條第2項規定：宣告六月以上有期徒刑，依犯罪
    之性質認為有褫奪公權之必要者，宣告褫奪公權一年以上十
    年以下。修正後新法同條項規定：宣告一年以上有期徒刑，
    依犯罪之性質認為有褫奪公權之必要者，宣告一年以上十年
    以下褫奪公權。本件被告所犯對於職務上之行為，收受賄賂
    罪，依修正前後規定均應宣告褫奪公權，新法並未較有利於
    被告，且褫奪公權為從刑，應附屬於主刑，不得割裂適用，
    自應適用主刑所適用之法律規定（最高法院九十五年第八次
    刑事庭會議決議參照）。
  (六)刑法第33條第5款罰金刑之適用：被告行為後，刑法關於罰
    金刑之規定業經修正公布，舊法第33條第5款「罰金：1元以
    上」之規定，修正公布為新法第33條第5款「罰金：新臺幣1
    千元以上，以百元計算之」，新法施行後，應依新法第2條
    第1項之規定，適用最有利於行為人之法律（最高法院95年
    第8次刑事庭會議決議參照），比較新舊法結果，貪污治罪
    條例法定本刑中列有罰金刑者，舊法顯然較有利於行為人。
  (七)被告林家君行為後，刑法第31條第1項於95年7月1日修正施
    行，由原定之「因身分或其他特定關係成立之罪，其共同實
    施或教唆幫助者，雖無特定關係，仍以共犯論」，修正為「
    因身分或其他特定關係成立之罪，其共同實行或教唆幫助者
    ，雖無特定關係，仍以正犯或共犯論。但得減輕其刑。」又
    依貪污治罪條例第19條所定「本條例未規定者，適用其他法
    律之規定」，則於適用貪污治罪條例第三條而論處罪刑之情
    形，亦有上開刑法第31條第1項但書之適用（詳最高法院發
    回意旨(三)）。比較新、舊法結果，依刑法第2條第1項但書規
    定，自以適用被告林家君「行為後法律」即新刑法第31條第
    1項但書之規定，較有利於被告林家君。
  (八)至於貪污治罪條例第5條第1項第2款之規定，於85年10月23
    日修正後，迄未再修正，併此敘明。
四、論罪科刑：
  (一)按貪污治罪條例第五條第一項第二款所謂『利用職務上機會
    詐取財物』，凡該條例第二條所定人員，利用其職務上之機
    會詐取財物者，皆屬之，不以原有此項職務為限，最高法院
    63年臺上字第3319號判例及同院57年度第2次刑庭總會決議
    （二）足資參照。本件被告張基坤係國有財產局雲林分處書
    記，負責國有土地勘查、估價業務，業據其於雲林縣調查站
    偵訊時供明在卷，自係依法令服務於國家所屬機關而具有法
    定職務權限人員，對於國有土地承租業務雖無核准權限，惟
    於透過廖福源關係，獲悉高文利欲申請承租其所佔用雲林縣
    西螺鎮○○段791－4號國有土地及被告張基坤利用職務上勘
    查該國有土地之機會，竟向高文利詐取財物；被告林家君及
    前審共同被告廖福源雖非公務員，然該二人與具公務員身分
    之被告張基坤共同向高文利詐取財物，依貪污治罪條例第3
    條之規定，亦依同條例處斷。核被告張基坤、林家君所為，
    均係犯貪污治罪條例第5條第1項第2款利用職務上機會詐取
    財物罪。
  (二)又被告張基坤先後於87年8月28日及87年11月21日前往現場
    勘查西螺段791－4號國有土地時，分別在職務上所掌該筆國
    有土地勘查表及使用現況略圖部分為不實登載，故意將雲林
    縣西螺鎮○○里○街路73號主建物一部分繪入該筆791之4號
    國有土地，至於供豬舍使用之棚房及磚造倉庫、庭院亦未忠
    實畫於勘查表使用現況略圖上，核被告張基坤該部分所為，
    係另犯刑法第213條公務員不實登載公文書罪。
  (三)被告張基坤、林家君與前審共同被告廖福源就所犯利用職務
    上機會詐取財物犯行，互有犯意之聯絡及行為之分擔，應論
    以共同正犯。被告林家君等向高文利詐取13萬元，固分二次
    為之，惟此乃廖福源告知得詐取30萬元範圍內，以單一行為
    接續進行之二個舉動，應僅成立一罪。被告張基坤先後2次
    公務員不實登載公文書犯行，時間緊接，所犯構成要件亦復
    相同，顯係基於概括之犯意反覆為之，為連續犯，應依刑法
    第56條規定論以一罪，並加重其刑。又被告張基坤所犯前開
    兩罪，事後（指第二次）之公務員不實登載公文書犯行，企
    圖矇混過關，顯係為達成掩飾先前之利用職務上機會詐取財
    物犯行之目的之結果，免得詐取財物犯行曝光，兩罪自具有
    原因結果關係，為牽連犯，應依刑法第55條後段之規定，從
    一重之貪污治罪條例第5條第1項第2款之利用職務上機會詐
    取財物罪處斷。
  (四)被告張基坤所犯連續公務員不實登載公文書罪部分，雖未據
    起訴，惟該部分事實既與其利用職務上機會詐取財物部分具
    有牽連犯之裁判上一罪關係，本院自應就該部分併予審理，
    併此敘明。
  (五)被告林家君雖非公務員，然與具公務員身分之被告張基坤共
    同向高文利詐取財物，依貪污治罪條例第3條之規定，亦依
    同條例處斷，已如上述，且依現行刑法第31條第1項前段規
    定，仍以正犯論，並依同條項但書規定，減輕其刑（詳最高
    法院發回意旨(二)）。
  (六)按「刑事妥速審判法」業經總統於99年5月19日以華總一義
    字第09900119201號公布，復經司法院於同日以院台廳刑一
    字第0990012198號令發布第1條至第4條、第5條第1項、第6
    條至第8條及第10條至第14條，自99年9月1日施行。而其中
    第7條係規定：「自第一審繫屬日起已逾八年未能判決確定
    之案件，除依法應諭知無罪判決者外，經被告聲請，法院審
    酌下列事項，認侵害被告受迅速審判之權利，情節重大，有
    予適當救濟之必要者，得酌量減輕其刑：一、訴訟程序之延
    滯，是否係因被告之事由。二、案件在法律及事實上之複雜
    程度與訴訟程序延滯之衡平關係。三、其他與迅速審判有關
    之事項。」依本條之立法目的敘明「刑事被告有權在適當時
    間內獲取確定之判決，係重要的司法人權。我國憲法第16條
    明定訴訟權的保障，司法院釋字第446號、第530號解釋，亦
    一再於解釋中闡釋人民享有受法院公正、合法及迅速審判的
    權利。因此，保障刑事被告有受公正、合法、迅速審判之權
    利，亦屬我國刑事被告的基本權之一。若案件長時期繫屬於
    法院未能判決確定，就被告而言，歷經漫長時期既仍無法定
    罪，其因案件長期懸而未決，必須承擔受追訴所產生的不安
    與煎熬與日俱增，且時間經歷愈久，事實愈難查清，其訴訟
    上之防禦權亦受影響，被告之犯罪嫌疑將因訴訟無法終結而
    長期化，實係侵害被告受法院迅速審判的權利。若被告受迅
    速審判之權利受害之情節重大，自應有所救濟，爰明定法院
    酌量減輕其刑之依據，從量刑補償機制予被告一定之救濟，
    以保障被告受迅速審判之權利。」，經查本件自88年5月24
    日繫屬臺灣雲林地方法院，迄今已逾八年，仍未判決確定，
    而被告張基坤、林家君2人於88年3月29日經檢察官聲請羈押
    獲准後，於88年5月24日移審後，經原審法院法官各以10萬
    元、6萬元交保後，迭經歷審審理迄今，均顯無不到庭接受
    審理而故意延滯之情形，又本案經原審法院於89年10月18日
    判決後，復經本院前審於90年8月29日以89年度上訴字第163
    7號判決後，經最高法院於90年11月29日以90年度台上字第
    7308號判決撤銷發回本院，本院前審於91年1月16日以90年
    度上更(一)字第633號判決後，經最高法院於91年5月23日以91
    年度台上字第2852號判決撤銷發回本院，本院前審於92年2
    月27日以91年度上更(二)字第287號判決後，經最高法院於93
    年5月13日以93年度台上字第2531號判決撤銷發回本院，本
    院前審於94年6月8日以93年度重上更(三)字第230號判決後，
    經最高法院於95年8月4日以95年度台上字第4321號判決撤銷
    發回本院，本院前審於96年5月17日以95年度重上更(四)字第
    390號判決後，經最高法院於97年7月24日以97年度台上字第
    3493號判決撤銷發回本院，本院前審於98年1月6日以97年度
    重上更(五)字第261號判決後，經最高法院於99年3月4日以99
    年度台上字第1247號判決撤銷發回本院。是本件訴訟之遲延
    係非可歸責於被告二人所致；再本件雖涉及違反貪污治罪條
    例重罪及刑法公務員不實登載公文書罪，不可謂不複雜，惟
    並非案件複雜，審判期間即可無限延長，而上開案件每審級
    法院之審理，尚非密接進行，均相隔有一、二年之久，似有
    訴訟程序延滯之嫌，是本院審酌上開法條所列3款事項後，
    認本件侵害被告二人受法院迅速審判之權利，情節應屬重大
    ，有予適當救濟之必要，爰依被告二人於本院審理期間之言
    詞聲請，依刑事妥速審判法第7條規定就被告二人所犯之罪
    均減輕其刑。被告林家君部分並遞減之。
五、原審未予細察，認被告二人所為係犯貪污治罪條例第4條第
    1項第5款對於違背職務之行為收受賄賂罪，因與被訴之同條
    例第5條第1項第2款利用職務上機會詐取財物罪之犯罪構成
    要件不符，而遽予無罪之諭知，自有未洽，檢察官上訴意旨
    認對於違背職務之行為收受賄賂罪與利用職務上機會詐取財
    物罪，兩者之基本社會事實相同，原審未予變更起訴法條為
    有罪判決反而為被告等均無罪之判決，其適用法律自有違誤
    云云，而指摘原判決不當，就指摘原審判決被告等均無罪係
    不當之部分，非無理由，自應由本院將原判決關於張基坤、
    林家君部份撤銷改判。爰審酌被告張基坤身為執行公務之人
    員，不思潔身自愛，假藉其公職身分夥同被告林家君、廖福
    源共同詐財；被告林家君雖因一時貪念，夥同被告張基坤、
    廖福源共同詐財，惟犯後已返還所詐得財物13萬元；以及該
    二人犯罪動機、目的及犯後態度等一切情狀，分別量處如主
    文第二項及第三項所示之刑，並分別諭知褫奪公權之期間。
    又被告張基坤、林家君共同向高文利詐取財物十三萬元，案
    發後已由被告林家君於88年2月4日委託簡承佑律師以存證信
    函通知高文利領回，業經高文利領回，此有退還後經高文利
    兌領之支票影本乙紙及斗六郵局存字第172號存證信函影本
    乙份附卷足按，本院自毋庸另為發還之諭知，併此敘明。
據上論斷，應依刑事訴訟法第369條第1項前段、第364條、第299
條第1項前段，貪污治罪條例第2條前段、第3條、第5條第1項第2
款、第17條，刑法第2條第1項、第10條第2項第1款、第11條、第
31 條第1項、第213條、第28條（修正前）、第37條第2項、第56
條（修正前）、第55條（修正前），刑事妥速審判法第7條，判
決如主文。
本案經檢察官蘇南桓到庭執行職務。
中    華    民    國    99    年    10    月    28    日
                  刑事第七庭  審判長法  官  李文福
                                    法  官  顏基典
                                    法  官  陳顯榮
以上正本證明與原本無異。
如不服本判決應於收受送達後10日內向本院提出上訴書狀，其未
敘述上訴理由者，並得於提起上訴後10日內向本院補提理由書（
均須按他造當事人之人數附繕本）「切勿逕送上級法院」。
                                    書記官  劉岳文
中    華    民    國    99    年    10    月    28    日
附錄：本案論罪科刑法條全文
貪污治罪條例第2條：
依據法令從事公務之人員，犯本條例之罪者，依本條例處斷；其
受公務機關委託承辦公務之人，犯本條例之罪者，亦同。
貪污治罪條例第3條：
與前條人員共犯本條例之罪者，亦依本條例處斷。
貪污治罪條例第5條第1項第2款：
有下列行為之一者，處七年以上有期徒刑，得併科新台幣六千萬
元以下罰金：
二、利用職務上之機會，詐取財物者。
貪污治罪條例第17條：
犯本條例之罪，宣告有期徒刑以上之刑者，並宣告褫奪公權。
刑法第213條：
公務員明知為不實之事項，而登載於職務上所掌之公文書，足以
生損害於公眾或他人者，處一年以上七年以下有期徒刑。

司法院資訊處製作；財團法人民間司法改革基金會備份。
